臺灣高等法院民事判決
110年度上易字第392號
上  訴  人  邱君強  
訴訟代理人  紀冠伶律師
上  訴  人  蔡宜庭  
訴訟代理人  劉宜臻律師
            龔君彥律師
            翁新雅律師
被 上訴 人  謝宛臻  
訴訟代理人  謝贊泰律師
上列當事人間請求侵權行為損害賠償事件，上訴人對於中華民國
110年1月20日臺灣士林地方法院109年度訴字第1722號第一審判
決提起上訴，本院於110年12月7日言詞辯論終結，判決如下：
    主  文
上訴駁回。
第二審訴訟費用由上訴人連帶負擔。             
    事實及理由
一、被上訴人主張：伊與上訴人甲○○（下稱其名）於民國91年2
    月25日結婚，育有未成年子女3名（依序為長女94年次、次
    女98年次、長子100年次）。上訴人乙○○（下稱其名，與甲○
    ○合稱甲○○等2人）因擔任臺北愛樂歌劇坊所主辦「魔笛」劇
    目（下稱魔笛）之鋼琴伴奏，而與總指揮甲○○結識，明知伊
    與甲○○之婚姻關係存續中，竟自107年8月間起與甲○○交往，
    二人並於同年10月9日至同月12日共遊上海，且同房宿於上
    海徐匯瑞峰酒店3晚，嚴重破壞伊夫妻共同生活之圓滿安全
    幸福，侵害伊基於婚姻關係之身分法益及配偶權，且情節重
    大，造成伊精神上之莫大痛苦，為此爰依民法第184條第1項
    、第185條第1項、第195條第3項、第1項之規定，訴請甲○○
    等2人連帶賠償伊新臺幣（下同）30萬元，及自起訴狀繕本
    送達最後一位上訴人之翌日即109年8月14日起至清償日止，
    按週年利率百分之5計算之利息（未繫屬本院者，不予贅述
    ）。
二、上訴人甲○○等2人均以：甲○○固於107年8月間排練魔笛結束
    後，接送乙○○返回其位在臺北市○○區○○○路○段00000號2樓租
    屋處（下稱系爭租屋處），亦共遊上海同房留宿，然並無發
    展婚外不倫情感，亦未發生性關係。甲○○並以：伊與被上訴
    人間之婚姻關係早自96年起即已出現破綻，被上訴人於107
    年5月間與伊發生激烈爭執後提議離婚，兩人相約迨至同年8
    月間帶小孩赴日出遊結束，隨即返國簽字離婚，伊因此認跟
    乙○○一起出國沒有關係，也不需要特別告知被上訴人等語。
    乙○○則以：伊從未於訴訟外向被上訴人坦承與甲○○間有何逾
    越一般異性友人程度之交往，僅係因恐遭被上訴人大肆宣揚
    對伊不利之謠言，始會在臉書對話記錄中（下稱系爭臉書對
    話記錄）為自己與甲○○共赴上海一事向被上訴人致歉等語，
    資為抗辯。
三、原審為被上訴人一部敗訴、一部勝訴之判決，即判命甲○○等
    2人應連帶給付被上訴人30萬元，及自109年8月14日起至清
    償日止，按週年利率百分之5計算之利息，並駁回被上訴人
    其餘之訴及假執行之聲請。甲○○等2人就其敗訴部分不服，
    提起上訴，上訴聲明均為：㈠、原判決不利於上訴人部分廢
    棄。㈡、上開廢棄部分，被上訴人在第一審之訴及假執行之
    聲請均駁回。被上訴人則答辯聲明：上訴駁回。
四、查被上訴人與甲○○於91年2月25日結婚，婚姻關係現仍存續
    中，乙○○因擔任魔笛之鋼琴伴奏而結識總指揮甲○○；甲○○於
    107年8月間排練魔笛結束後，接送乙○○返回系爭租屋處，並
    於同年9月7日向雄獅旅行社為其二人同遊上海而下單訂購「
    秋戀‧精選上海趴趴ＧＯ」之旅遊行程（下稱系爭上海旅遊行
    程），指定將相關旅遊機票及票券均寄送至乙○○之系爭租屋
    處，甲○○等2人嗣並於10月9日至同月12日共遊上海，且同房
    宿於上海徐匯瑞峰酒店房間，乙○○知悉被上訴人為甲○○之配
    偶等情，為兩造所不爭執（見本院卷第118至119頁），並有
    雄獅旅行社訂單電郵回執、甲○○等2人上海出遊照片、系爭
    對話記錄及魔笛演出宣傳等件在卷可稽（見原審士調卷第7
    至24頁、原審卷第52至85頁、第102至103頁），堪予採信。
五、被上訴人主張甲○○等2人於107年8月至同年10月12日此段期
    間內交往、出遊而發展婚外男女不倫感情以致侵害其配偶權
    ，惟甲○○等2人均否認有逾越一般社交正常生活之男女交往
    。經查：
㈠、甲○○等2人雖抗辯：其等係一同前往上海參加藝術品拍賣會，
    純粹是一起去增廣見聞而已云云（見本院卷第122頁）。惟
    甲○○等2人於107年7月底、8月初因魔笛之指揮、伴奏而相互
    結識後，甲○○即自同年8月間起開始深夜接送結束排練之乙○
    ○，乙○○亦向被上訴人表示其未拒絕甲○○的熱烈追求等節，
    已為甲○○等2人於本院審理時所是認（見本院卷第118頁），
    並有系爭臉書對話記錄可參（見原審卷第52、58、64頁）。
    而甲○○於同年9月7日向雄獅旅行社下單訂購系爭上海旅遊行
    程時，係點選時間為107年10月9日至同月12日之國慶連假，
    共計4天3晚，且限成年2人同住之上海徐匯瑞峰酒店房間1間
    ，並指定要將相關旅遊機票及票券均寄送至乙○○之系爭租屋
    處等情，亦為乙○○所自承在卷（見本院卷第170頁），並有
    前揭雄獅旅行社訂單電郵回執可證（見原審士調卷第7至8頁
    ），佐諸甲○○等2人於本院均一致表示彼此在魔笛排練前並
    不相識，則以甲○○等2人甫於107年8月間相識後不久，甲○○
    隨即於深夜接送乙○○，並旋於次月初即9月7日下單訂購雙人
    同房之飯店房間1間共宿，且相約二人將於次次月國慶連假
    同赴上海遊玩，在在顯見甲○○等2人自結識後之交往、互動
    節奏甚為緊湊熱絡；乙○○允讓甫認識月餘之甲○○為己訂購雙
    人房間1間以同宿同遊上海，且觀諸甲○○等2人於107年10月9
    日至同月12日上海出遊時所拍攝之自拍照片（見原審調卷第
    9至11頁），拍攝時間不分晝夜，地點均係位處熙來攘往之
    碼頭長堤，內容或見乙○○親暱將頭輕靠在甲○○肩膀一同貼臉
    嫣然燦笑，或見甲○○與乙○○二人頭碰頭且彼此近身依偎微笑
    ，顯見甲○○等2人確係一再於熙熙攘攘之公開場所，旁若無
    人、大方自在多次拍攝親密照片，其等均為高學歷、有社會
    歷練之成年人，當知其等所為上開行為，依一般社會通念，
    顯已逾越男女正常社交往來之範疇，無論其等有無發生性行
    為，均足以破壞被上訴人對於婚姻圓滿之期待及配偶之信任
    ，而侵害被上訴人之配偶法益或權利。甲○○空言抗辯伊係基
    於住宿安全及節省旅費之考量才與乙○○同房，但二人並未同
    床，亦無發生性關係，故未侵害被上訴人之配偶權云云，洵
    無可採。
㈡、再者，乙○○於系爭上海旅遊行程結束後，經被上訴人自107年
    10月14日起在臉書通訊軟體上詢以：「上海好玩嗎?」、「
    邱老師好用嗎？」、「他追你嗎？還是你主動？」等語後，
    乙○○隨即回稱：「老師」、「對不起…是邱老師熱烈地追求
    我的，而我不知道這個問題是不是您真的在意的點」、「我
    求您不要再對我的臉書再有公開的發文，可否讓我去找您呢
    ？」、「我想要好好向您道歉」等語，經被上訴人表示：「
    妳會怕嗎？」、「為了什麼道歉呢？」等語，乙○○隨即陸續
    陳稱：「會，我很害怕」、「我只希望我能親自在妳面前坦
    承自己的錯誤，並且好好地向您道歉」、「然後您可以告我
    ……對不對？」、……、「老師，我真的很對不起妳，其實，我
    不應該害怕別人知道，我既然敢做，表示我必須承擔這些後
    果……」、「我也知道您一旦知道，也不會為了我保留什麼……
    我知道一個巴掌拍不響」、「我也承認我並沒有拒絕邱老師
    」等語（以上見原審卷第52至56頁、原審士調卷第12至13頁
    ）。依上開對話內容，亦見乙○○確係向被上訴人坦承甲○○曾
    有熱烈追求自己，且其自身亦未拒絕甲○○追求，並為此向被
    上訴人表明自己歉意至灼。乙○○雖抗辯：伊於系爭臉書對話
    記錄中所稱之「沒有拒絕邱老師」，係指沒有拒絕甲○○同赴
    上海參加藝術拍賣會，並無其他不正當男女關係之意涵云云
    。惟觀諸系爭臉書對話記錄內容，乙○○先詢問被上訴人：「
    然後您可以告我……對不對？」等語，繼經被上訴人向乙○○反
    問：「你們會繼續嗎？」等語時，乙○○立即表示：「不會，
    我絕對會乾淨的斬斷…我得到教訓了」、「我該如何證明自
    己的決心呢…」、「就算我向您保證，也真的做到了，在妳
    心頭的疙瘩是否仍舊揮之不去呢……我真的很對不起你」等語
    （見原審卷第52至62頁）。可見乙○○亦自知其與甲○○之交往
    情狀於社會認知上顯已逾越常情，應對被上訴人負法律上責
    任，並強調自己未來會「乾淨斬斷」，以示已認知其先前行
    為之錯誤。乙○○就此所為抗辯，核與系爭臉書對話記錄之前
    後文義脈絡不合，已無可取。乙○○又抗辯：伊當時係深恐遭
    被上訴人大肆宣傳不利謠言，始向被上訴人道歉，但並非承
    認自己與甲○○間有何逾越一般異性往來之行為云云，惟甲○○
    等2人之行為客觀上既已逾越男女正常交往之分際，且依系
    爭臉書對話記錄全文，亦得悉乙○○明知此事，則無論乙○○向
    被上訴人為道歉之主觀意圖係真正因認識自己行為錯誤而懺
    悔，抑或希望其與甲○○異地出遊，同宿一房之逾越行為勿使
    更多人知道，均無從解免其行為客觀上確係侵害被上訴人配
    偶權之情，且觀諸乙○○向被上訴人表示「老師……謝謝妳竟然
    還願意關心我……我真的沒有臉面對您」、「老師……我現在更
    加對您滿懷愧疚，我誠心誠意地想要彌補我的過錯……老師，
    我可不可做點什麼……我……我能做點什麼讓您受傷的心能夠得
    到最多的復原呢」等語（見原審卷第60至62頁），主動向被
    上訴人表達感謝關懷之意，絲毫未見有何因恐遭被上訴人造
    謠以致無法自由陳述之情。是乙○○此部分抗辯，亦不足為取
    。
㈢、甲○○雖抗辯：伊自乙○○出國留學後，即未再與乙○○持續聯絡
    ，可見其等二人間並未曾交往云云，惟依其入出國日期證明
    書（見原審卷第124頁、本院卷第94頁），及乙○○於107年11
    月1日至109年7月24日此段期間內之入出境資料（見本院卷
    第130頁），僅可得知甲○○無入出境記錄，及乙○○於108年2
    月20日出境，該次出境後至109年5月1日為止，有陸續入出
    境往返多達3次以上之記錄，惟甲○○等2人嗣後之入出境紀錄
    ，與本件被上訴人所主張甲○○等2人於107年8月至同年10月1
    2日此段期間內之婚外不倫行為無涉，甲○○等2人其後無論是
    否再繼續保持聯繫，均不能解免其等逾矩行為已侵害被上訴
    人配偶權之事實，更無從反推其二人從未曾於上開期間內發
    展婚外情感。甲○○就此所為抗辯，殊無足採。
㈣、甲○○又抗辯：伊與被上訴人間之婚姻早自96年起即已生有破
    綻，後因被上訴人於107年5月間，在雙方激烈衝突後提議離
    婚，雙方遂協議迨至同年8月間帶小孩赴日出遊結束，隨即
    返國簽字離婚，伊才會認為跟乙○○一起出國沒有關係，也不
    需要特別告知被上訴人云云，固提出被上訴人所親簽之96年
    6月3日兩願離婚書（下稱系爭96年離婚書）、山河法律事務
    所109年7月17日律師函等件為證（見原審卷第30至32頁），
    惟被上訴人於簽立系爭96年離婚書後，仍與甲○○陸續於98年
    間生育次女、100年間生育長子，客觀上即難單憑系爭96年
    離婚書，遽認被上訴人與甲○○之婚姻關係有何重大破綻存在
    以致不能維繫之情，又被上訴人固不爭執其與甲○○曾於107
    年4、5月間談及離婚，惟夫妻間曾討論離婚相關事宜，原因
    多端，且觀之其等夫妻間於提及離婚前後仍有互相為對方慶
    生、偕同3名子女赴日旅遊，有夫妻二人或全家開心留影之
    照片可稽（見原審卷第152頁、第154至170頁），自難遽認
    其等婚姻關係於107年5月以後已有重大破綻，況縱有破綻，
    亦非得以資為阻卻甲○○等2人共同侵害被上訴人配偶權之正
    當事由。至上開律師函至多僅能證明甲○○事後曾於109年間
    委託律師出面與被上訴人相約洽談離婚事由，仍不足以證明
    甲○○與被上訴人於107年5月間之婚姻已有破綻。是甲○○抗辯
    ：伊係因認雙方已有簽字離婚之共識，才會認為可以單獨與
    乙○○出國、也不需告知被上訴人云云，非可採信，更未能據
    以認定被上訴人之配偶權未遭侵害。
㈤、從而，被上訴人主張甲○○等2人於107年8月至同年10月12日此
    段期間內發展婚外男女不倫情感以致侵害其配偶權等語，應
    堪採信，至甲○○等2人之抗辯，則無可採。
六、按因故意過失不法侵害他人權利者，負損害賠償之責任；故
    意以背於善良風俗之方法，加損害於他人者亦同，民法第18
    4條第1項定有明文。又不法侵害他人之身體、健康、名譽、
    自由、信用、隱私、貞操，或不法侵害其他人格法益而情節
    重大者，被害人雖非財產上之損害，亦得請求賠償相當之金
    額；且此於不法侵害他人基於父、母、子女或配偶關係之身
    分法益而情節重大者準用之，民法第195條第1項前段、第3
    項亦規定甚明。又婚姻係以夫妻之共同生活為其目的，配偶
    應互相協力保持其共同生活之圓滿安全及幸福，而夫妻互守
    誠實，係為確保其共同生活之圓滿安全及幸福之必要條件，
    故應解為配偶因婚姻契約而互負誠實之義務，配偶之一方行
    為不誠實，破壞共同生活之圓滿安全及幸福者，即為違反因
    婚姻契約之義務而侵害他方之權利（最高法院55年台上字第
    2053號判例意旨參照）。查甲○○等2人均明知甲○○與被上訴
    人間之婚姻關係仍存續中，相約同遊上海同房共宿，其等交
    往已逾越一般男女正常互動關係，足以破壞被上訴人婚姻之
    圓滿幸福，情節堪認重大，並造成被上訴人之精神痛苦，自
    應對被上訴人負精神上損害賠償責任。是被上訴人依民法第
    184條第1項前段、第185條、第195條第1項前段、第3項規定
    ，請求甲○○等2人連帶賠償非財產上損害，於法自屬有據。
七、次按不法侵害他人之人格權，被害人受有非財產上損害，請
    求加害人賠償相當金額之慰撫金時，法院對於慰撫金之量定
    ，應斟酌實際加害情形、所造成之影響、被害人痛苦之程度
    、兩造之身分地位經濟情形及其他各種狀況，以核定相當之
    數額(最高法院47年台上字第1221號、51年台上字第223號判
    例意旨參照）。查，被上訴人取得柏林藝術大學最高演奏文
    憑，現為國立臺北藝術大學兼任助理教授及財團法人邱再興
    文教基金會音樂總監；甲○○為德國柏林藝術大學研究所畢業
    ，現任職臺北愛樂歌劇坊音樂總監，乙○○則為國立臺北藝術
    大學鋼琴組碩士畢業，現在德國留學中等情，業據兩造各自
    陳明在卷（見本院卷第122頁、第145頁），經本院參酌兩造
    之財產經濟狀況（見原審限制閱覽卷宗所附兩造稅務電子閘
    門財產所得調件明細表），並審酌甲○○等2人無視於被上訴
    人與甲○○間之婚姻關係現仍存續中，竟放縱自己理智而隨意
    發展親密男女感情，嚴重違反婚姻之忠實義務，被上訴人之
    內心因此所遭受之不安、衝擊、刺激，自屬重大，客觀上實
    將因此承受相當程度之精神上痛苦，再兼衡兩造之年齡、身
    分、地位、經濟財產狀況、甲○○等2人間之交往期間及因此
    對被上訴人婚姻生活之圓滿、安全及幸福所造成破壞之程度
    等一切情況，認被上訴人請求甲○○等2人連帶賠償精神慰撫
    金30萬元，應屬適當。
八、綜上所述，被上訴人依民法第184條第1項前段、第185條、
    第195條第3項、第1項規定，請求甲○○等2人連帶賠償30萬元
    ，及自起訴狀繕本送達最後一位被告之翌日即109年8月14日
    起至清償日止，按週年利率百分之5計算之利息，為有理由
    ，應予准許。原審判決就上開應准許部分，判命甲○○等2人
    應連帶給付被上訴人30萬元本息，於法並無不合，甲○○等2
    人上訴意旨指摘原判決此部分不當，求予廢棄改判，為無理
    由，應予駁回。
九、本件事證已臻明確，兩造其餘攻擊或防禦方法，經本院斟酌
    後，認為均不足以影響本判決之結果，爰不予逐一論列，附
    此敘明。
十、據上論結，本件上訴為無理由，依民事訴訟法第450條、第4
    49條第1項、第78條、第85條第2項，判決如主文。
中　　華　　民　　國　　110 　年　　12　　月　　21　　日
                    民事第三庭   
                        審判長法  官 王怡雯
                              法  官 吳素勤
                              法  官 呂綺珍
正本係照原本作成。
不得上訴。
中　　華　　民　　國　　110 　年　　12　　月　　21　　日
    　　　　　　　　　　　　　書記官 蔡宜蓁